臺灣高等法院民事判決
                                    107年度重上字第795號
上  訴  人
即反訴被告  石朝彬
訴訟代理人  紀亙彥律師
受 告 知人  石清松

            石簡錦

            石淡男
被 上 訴人
即反訴原告  石明芳
訴訟代理人  
兼受告知人  卓淑美

上列當事人間請求分割共有物事件，上訴人對於中華民國107年9
月14日臺灣桃園地方法院104年度重訴字第230號第一審判決提起
上訴，被上訴人並於本院提起反訴，本院於109年1月21日言詞辯
論終結，判決如下：
    主      文
原判決除確定部分外廢棄。
兩造共有坐落桃園市○○區○○段○○○地號土地，按附圖一所
示分割，其分割方法為如附圖一所示編號410部分面積一四三七
二點五七平方公尺土地分歸上訴人取得；如附圖一所示編號410(
1)部分面積七一八七平方公尺土地分歸被上訴人取得。
上訴人應補償被上訴人新臺幣肆佰壹拾陸萬肆仟玖佰柒拾壹元。
被上訴人應於本件土地分割判決確定之同時協同上訴人向桃園 
市政府建築管理處辦理桃園市八德區公所民國八十一年一月七日
八一年建外使字第三九六號自用農舍使用執照（即門牌號碼八 
德鄉白鷺村五分路腳十一號，即門牌整編後桃園市○○區○○ 路○○○
○巷○○號）所記載之八德鄉茄苳溪段六三六地號 （即重測後桃園
市○○區○○段○○○地號）配合耕地，其中 上訴人分得前項土地（即
附圖一所示編號410部分）部分之刪除 登記。
反訴被告應於本件土地分割判決確定之同時協同反訴原告向桃園
 市政府建築管理處辦理桃園市八德區公所民國八十年六月二十
二日八○年建外使字第三七七號及民國八十四年四月二十日八四
建外使字第四四三號自用農舍使用執照（即門牌號碼八德鄉白鷺
村五分路腳八、八之二號，即門牌整編後桃園市○○區○○路○○○○巷
○○○號）所記載之八德鄉茄苳溪段六三六地號（即重測後桃園市○
○區○○段○○○地號）配合耕地，其中反訴原告分得前項土地（即附
圖一所示編號410⑴部分）部分之刪除登記。
第一審（除確定部分外）、第二審（含反訴部分）訴訟費用由上
訴人負擔三分之二，餘由被上訴人負擔。
    事實及理由
壹、程序方面：
一、按於第二審提起反訴，非經他造同意，不得為之。但就同一
    訴訟標的有提起反訴之利益者，不在此限，民事訴訟法第44
    6條第2項第2款定有明文。查上訴人即反訴被告（下稱上訴
    人）於本訴依民法第825條規定，聲明請求被上訴人即反訴
    原告（下稱被上訴人）協同辦理解除兩造共有坐落桃園市○○
    區○○段000地號土地（下稱系爭土地）關於被上訴人所興建
    農舍對上訴人分割所得部分之套繪管制。嗣被上訴人於本院
    亦依民法第825條規定提起本件反訴，聲明請求上訴人協同
    辦理解除系爭土地關於上訴人所興建農舍對被上訴人分割所
    得部分之套繪管制，核與前開規定相符，應予准許。
二、查上訴人於民國73年9月27日將其所有系爭土地應有部分3分
    之2分別設定抵押權予訴外人石淡男、石清松；被上訴人之
    父於86年6月18日將其所有系爭土地應有部分3分之1，設定
    抵押權予卓淑美，以上有土地登記謄本可憑（見本院卷第44
    9、451頁），又上訴人與訴外人石簡錦於85年4月20日就系
    爭土地之其中面積約2公頃部分簽訂耕地三七五租約，有該
    租約在卷可稽（見原審卷一第53頁），是石淡男、石清松、
    卓淑美、石簡錦就本件分割共有物之裁判結果，有法律上利
    害關係。經上訴人聲請對前開抵押權人石清松、卓淑美及承
    租人石簡錦為訴訟告知（見原審卷二第104頁），及本院依
    職權對抵押權人石淡男為訴訟告知，受告知人石淡男、石清
    松、卓淑美、石簡錦並未聲請參加訴訟，附此敘明。
貳、實體方面：
一、上訴人主張：系爭土地地目田、面積21559.57平方公尺為兩
    造所共有，伊應有部分為3分之2。伊與被上訴人之父石淵於
    89年6月21日就系爭土地共立分管耕作契約書，但並未有不
    能分割之特約，且系爭土地上有於農業發展條例（下稱農發
    條例）89年1月4日條正前，兩造均在自己應有部分相當之基
    地面積中合法申請興建完成農舍，故分割後不會造成農舍無
    基地之狀況，兩造未能達成分割共有物之協議，且應先分割
    後始得解除套繪管制，故無不可分割之情形。而被上訴人於
    系爭土地上經合法申請興建農舍，並以其應有部分作為農舍
    之興建基地，致系爭土地受有套繪管制，就伊分割後取得單
    獨所有權之如分割方案附圖一編號410所示部分土地，自不
    得再有因被上訴人前述之農舍基地註記，故此部分應屬土地
    瑕疵，被上訴人應依民法第825條負擔保責任，即應協同辦
    理解除所興建農舍所在地之套繪管制。又因伊前與石清松、
    石簡錦因三七五租約問題而達成訴訟上和解（臺灣桃園地方
    法院102年度重訴字第324號，下稱系爭和解筆錄），伊需附
    圖一之分割方法方能履行系爭和解筆錄之條件。而兩造於原
    審履勘時即同意原物不毀原則，被上訴人所提附圖二、附圖
    三所示分割方案，須拆除石簡錦所有之部分農舍，被上訴人
    並未獲石簡錦同意亦未提出補償方案，自非可採。另附圖一
    之分割方案中最有利及最不利之土地均由伊取得，故兩造無
    相互補償之必要等語，爰依民法第823條第1項、第825條規
    定，求為裁判分割系爭土地及被上訴人應協同辦理解除81年
    建外使字第396號農舍對如附圖一編號410所示部分土地之套
    繪管制（上訴人於原審係聲明：㈠上訴人應解除以80年建外
    使字第377號、84年建外使字第443號農舍對如附圖一編號41
    0⑴所示部分土地之套繪管制；㈡被上訴人應解除以81年建外
    使字第德396號新建農舍對如附圖一編號410所示部分土地之
    套繪管制；㈢系爭土地應予分割如附圖一所示，如附圖一編
    號410所示部分土地歸由上訴人取得，如附圖一編號410 ⑴所
    示部分土地歸由被上訴人取得。原審為上訴人敗訴之判決，
    上訴人聲明不服，提起上訴，並更正前開第㈡項聲明如後上
    訴聲明第㈢項所載；嗣減縮上訴聲明〈即撤回前開第㈡項部分
    上訴聲明之意，見本院卷第225頁〉，是此部分業已確定）。
    並上訴聲明：㈠原判決關於駁回下開第二項部分廢棄。㈡系爭
    土地應予分割如附圖一所示，如附圖一編號410所示部分土
    地歸由上訴人取得，如附圖一編號410⑴所示部分土地歸由被
    上訴人取得。㈢被上訴人應於本件土地分割判決確定之同時
    協同上訴人向桃園市政府建築管理處辦理桃園市八德市區公
    所81年1月7日81年建外使字第396號自用農舍使用執照（門
    牌號碼八德鄉白鷺村五分路腳11號，即門牌整編後桃園市○○
    區○○路0000巷00號）所記載之八德鄉茄苳溪段636地號（即
    重測後桃園市○○區○○段000地號）配合耕地，其中上訴人分
    得前項土地（即附圖一編號410）部分之刪除登記。另對反
    訴部分答辯聲明：反訴原告之訴駁回。
二、被上訴人則以：系爭土地分割須先解除農舍套繪管制，始能
    辦理分割登記，要解除套繪，上訴人須先拆除其分得部分即
    附圖一編號410部分上之違章建築後，兩造一同前往申請解
    除套繪後，伊才同意分割系爭土地。又系爭土地屬都更外特
    定農業區，若依附圖一所示分割方案，因地形優劣落差使土
    地更不規則，且伊分得部分臨路面積寬度不足，所分得土地
    價值不相等，故伊所提附圖二、附圖三所示之分割方案，臨
    路面積部分以應有部分比例分配，較符合公平原則，並利於
    大型農作機械進出農業利用，且已盡量避開多間違章鐵皮建
    築，亦符合只能分割為2筆土地之法規要求，附圖三分割方
    案之分割後土地較為方正完整，故應以附圖二或附圖三所示
    分割方案為可採。再者，上訴人所提之附圖一所示分割方案
    ，將使伊所分得部分阻斷灌溉水路，故伊要求留一條灌溉水
    路供伊所分得土地使用，使每寸土地農作機械都能有效運作
    與利用發揮農作最大之效能，並設定地役權，保障伊永久灌
    溉農田之權利，方不因附圖一編號410部分所有權人更易，
    而影響伊所分得土地之利用。且附圖一所示分割方案，伊分
    得部分臨路面積寬度不均衡，上訴人應補償伊所分割2塊土
    地價值之差額，此外，原審囑託全國不動產估師事務所鑑定
    補償金額，該所製作之不動產估價報告（下稱系爭估價報告
    ）以系爭土地存有三七五租約而下修估價金額33%，然三七
    五租約僅存在於上訴人之應有部分上，與伊完全無關，自不
    應下修估價金額，以示公平等語，資為抗辯。並提起反訴主
    張：上訴人於系爭土地上興建農舍，並以其應有部分作為該
    農舍之興建基地，致系爭土地受有套繪管制，就伊分割後取
    得單獨所有權之如附圖一編號410⑴所示部分土地，自不得再
    有因上訴人前述之農舍基地註記，故此部分應屬土地瑕疵，
    上訴人應依民法第825條負擔保責任，爰依該條規定，求為
    命上訴人應協同辦理解除所興建農舍所在地之套繪管制等情
    。並於本院答辯聲明：上訴駁回。另反訴聲明：反訴被告應
    於本件土地分割判決確定之同時協同反訴原告向桃園市政府
    建築管理處辦理桃園市八德市區公所80年6月22日80年建外
    使字第377號及84年4月20日84年建外使字第443號自用農舍
    執照（門牌號碼八德鄉白鷺村五分路腳8、8-2號，即門牌整
    編後桃園市○○區○○路0000巷00號）所記載之八德鄉茄苳溪段
    636地號（即重測後桃園市○○區○○段000地號）配合耕地，其
    中反訴原告分得前項土地（即附圖一410⑴）部分之刪除登記
    。
三、兩造不爭執事項（見本院卷第586頁）
  ㈠系爭土地為兩造所共有，上訴人應有部分為3分之2、被上訴
    人應有部分為3分之1（見原審卷一第4頁）。
  ㈡系爭土地上有已興建之農舍，其中土地謄本已有註記建築完
    成日期為84年3月30日（84建外使字第443號，參見原審原證
    四）及80年12月10日（80建外使字第377號，參見原審原證
    四）之農舍現為上訴人使用，且為上訴人所有；建號164建
    築完成日期為81年1月7日（81建外使字第德396號，上證一
    ）之農舍現為被上訴人使用，且為被上訴人所有。
參、本院得心證之理由：
一、上訴人請求分割系爭土地有無理由？系爭土地上有農舍存在
    ，是否應適用農業用地興建農舍辦法（下稱興建農舍辦法）
    第12條第2項之規定，在解除套繪限制前不得辦理分割？
  ㈠按「各共有人，除法令另有規定外，得隨時請求分割共有物
    。但因物之使用目的不能分割或契約訂有不分割之期限者，
    不在此限。」；「分割之方法不能協議決定，或於協議決定
    後因消滅時效完成經共有人拒絕履行者，法院得因任何共有
    人之請求，命為下列之分配：以原物分配於各共有人。但
    各共有人均受原物之分配顯有困難者，得將原物分配於部分
    共有人。原物分配顯有困難時，得變賣共有物，以價金分
    配於各共有人；或以原物之一部分分配於各共有人，他部分
    變賣，以價金分配於各共有人。」，民法第823條第1項、第
    824條第2項分別定有明文。
  ㈡上訴人主張兩造共有系爭土地，其應有部分為3分之2、被上
    訴人應有部分為3分之1，兩造間並無不分割之協議，但無法
    達成分割協議，且系爭土地之使用分區為特定農業區、使用
    地類別為農牧用地，面積21,559.57平方公尺，系爭土地亦
    無因物之使用目的不能分割之情事等情，有系爭土地之土地
    登記謄本為證（見本院卷第449頁），堪以採信。
  ㈢關於上訴人主張系爭土地並無因法令限制而不能分割乙節，
    查兩造各於系爭土地合法申請興建農舍，詳如不爭執事項㈡
    所示，復有桃園市八德區公所108年3月4日桃市德工字第108
    0007235號函檢附之系爭土地所核發農舍之建造執照與使用
    執照資料可資佐證（見本院卷第91至97頁）。又系爭土地整
    筆皆屬套繪管制範圍，亦有桃園市八德地政事務所106年5月
    24日德地測字第1060005144號函可憑（見原審卷二第75頁反
    面）。而興建農舍辦法第12條第2項固規定：「已申請興建
    農舍之農業用地，直轄市、縣（市）主管建築機關應於地籍
    套繪圖上，將已興建及未興建農舍之農業用地分別著色標示
    ，未經解除套繪管制不得辦理分割。」，及內政部營建署10
    5年4月27日台內營字第105080449062號函示有關已興建農舍
    之農業用地辨理分割及解除套繪管制事宜，請依農發條例及
    興建農舍辦法相關規定辦理，以落實農發條例避免農業用地
    細分之立法政策等語（見本院卷第101、102頁），惟基於下
    列理由，本院認為興建農舍辦法限制分割規定，應不生效力
    。
  ⒈農發條例第16條關於耕地之分割，僅限制分割後之面積及宗
    數，別無其他限制分割之規範。又依興建農舍辦法第1項規
    定，該辦法係依農發條例第18條第5項規定授權所訂定，惟
    農發條例第18條第5項規定：「前四項興建農舍之農民資格
    、最高樓地板面積、農舍建蔽率、容積率、最大基層建築面
    積與高度、許可條件、申請程序、興建方式、許可之撤銷或
    廢止及其他應遵行事項之辦法，由內政部會同中央主管機關
    定之。」，足見其授權訂定之內容，僅限於農舍興建之資格
    、程序及要件，不及於已興建農舍之農業用地分割之限制，
    且農發條例亦無已興建農舍之農業用地，須提出未經套繪管
    制或解除套繪管制之證明，始得辦理分割或相類似意旨之明
    文，參以農發條例第18條第4項規定：「已申請興建農舍之
    農業用地不得重複申請」，可知興建農舍辦法第12條第2項
    至第4項有關套繪及解除套繪管制之規定，乃在落實已申請
    興建農舍之農業用地不得重複申請之目的，非在限制已興建
    農舍之農業用地之分割。故該辦法第12條第2項就已興建農
    舍之農業用地所為分割之限制，顯已超過母法授權之範圍，
    應不生效力（本院暨所屬法院105年法律座談會民事類提案
    第22號研討結果參照）。最高法院105年度台上字第154號判
    決要旨亦認「農業用地興建農舍辦法第12條第2項至第4項之
    規定，其目的在規範已興建農舍之農業用地之套繪及解除套
    繪管制事項，以落實農業發展條例第18條第4項『已申請興建
    農舍之農業用地不得重複申請』之查核管制規定，此觀內政
    部民國103年4月29日台內營字第1030804511號函文自明。本
    件裁判分割與該辦法之適用尚不相涉」。
  ⒉內政部營建署105年4月27日台內營字第105080449062號函稱
    興建農舍辦法關於分割規定，係在防止農地細分等語，然農
    發條例第16條已有限制農地分割後之面積及宗數，足以防止
    農地細分，且農地分割後，套繪管制仍存在分割後之各筆農
    地上，仍可落實農發條例第18條第4項「已申請興建農舍之
    農業用地不得重複申請」之查核管制規定，自不得任意未經
    法律明文授權而限制人民分割農地之處分權，是再以興建農
    舍辦法限制人民分割共有耕地之權利，實乏合理性、正當性
    之依據。
  ⒊按興建農舍辦法第12條第3項規定：「已申請興建農舍領有使
    用執照之農業用地經套繪管制，除符合下列情形之一者外，
    不得解除：農舍坐落之農業用地已變更為非農業用地。非
    屬農舍坐落之農業用地已變更為非農業用地。、農舍用地
    面積與農業用地面積比例符合法令規定，經依變更使用執照
    程序申請解除套繪管制後，該農業用地面積仍達零點二五公
    頃以上。」。又關於共有農地，共有人各在自己分管部分興
    建合法農舍，如何解除對方農舍對自己分割後取得土地之套
    繪管制問題，證人蘇順帆於本院證稱：伊任職於桃園市政府
    建築管理處股長，承辦使用執照變更及室內裝修，農地解套
    繪核稿人員。系爭土地要解除套繪就是按照二個階段，第一
    階段是先畫預為解除套繪的線，再到地政事務所辦理分割，
    在第二階段再到建築管理處就會依照興建農舍辦法第12條第
    3項第3款解除超過0.25公頃部分的套繪，0.25公頃部分還是
    不能解除等語（見本院卷第466、468頁）。然於兩造就分割
    方法無法達成協議時，即無法先畫預為解除套繪的線，自需
    先經法院裁判分割後，始得繪出預為解除套繪的線，再到地
    政事務所辦理分割登記，但興建農舍辦法卻禁止分割，則在
    當事人無法達成分割協議之情形，即使符合農舍興建辦法第
    12條第3項規定解除套繪之條件，亦無從辦理解除套繪之規
    定，由此益見興建農舍辦法第12條第2項規定限制共有農地
    分割之誤謬。
  ⒋綜上，農發條例第16條關於耕地之分割，僅限制分割後之面
    積及宗數，農發條例第18條第5項規定亦未授權興建農舍辦
    法限制共有農地分割，是興建農舍辦法第12條第2項關於農
    地分割限制之規定，應不生效力。因此，上訴人主張系爭土
    地並無因法令限制而不能分割乙節，自屬可取。
  ㈣據上所陳，上訴人依據民法第823條第1項規定，請求裁判分
    割系爭土地，洵屬有據，應予准許。
二、關於分割方法
    按裁判分割共有物，除應斟酌各共有人之意願、利害關係及
    共有物之性質外，尚應斟酌分得部分之利用價值、經濟效用
    等而為公平合理之分配，不受當事人聲明之拘束。是法院為
    裁判分割時，除應斟酌各共有人之意願外，尚需衡酌共有物
    之性質、價格、分割前之使用狀態、經濟效用及公共利益、
    全體或多數共有人利益等因素，並兼顧公平之原則等有關情
    狀，定一適當公平之方法以為分割（最高法院94年度台上字
    第1768號、96年度台上字第108號判決參照）。本院審酌如
    下：
  ㈠系爭土地之使用分區為特定農業區、使用地類別為農牧用地
    ，依農發條第第16條第1項前段及第1項第4款規定，分割後
    每人所有面積須達0.25公頃，且僅可分割為2筆土地，此亦
    有桃園市八德地政事務所106年7月14日德地測字第10600071
    77號函可參（見原審卷二第129頁），而兩造所提附圖一至
    三之分割方案，均僅分割為2筆土地，且每筆面積均超過須
    達0.25公頃即2,500平方公尺，符合前揭規定。
  ㈡附圖一所示分割方案係照上訴人與被上訴人之父即前手石 淵
    於87年5月7日所簽訂之分管契約（下稱系爭分管契約）所繪
    製乙情，業據上訴人提出有「共有土地分管耕作契約書」及
    認證書可證（見原審卷一第6至8頁，本院卷第207頁），且
    為被上訴人所不爭執（見原審卷一第34頁），是附圖一所示
    分割方案符合兩造分管現狀。又上訴人前分別與石清松、石
    簡錦就其分管之系爭土地之部分，亦即系爭土地北方，簽訂
    耕地三七五租約，此有系爭土地之耕地三七五租約及被上訴
    人所提系爭土地現況圖可考（見原審卷一第51至53、180頁
    ），而上訴人主張其與石清松、石簡錦間前有一所有權移轉
    登記事件經桃園地院以102年度重訴字第324號達成訴訟上和
    解，依和解條件第3項及第4項，上訴人總共要依分產協議 
    補償石清松、石簡錦共6704平方公尺農地，並得依系爭和解
    筆錄終止該等耕地三七五租約及依農發條例第16條第1項第5
    款之規定再為分割後，履行前述和解內容乙情，亦有系爭和
    解筆錄可考（見原審卷二第53頁）。再觀諸附圖一所示分割
    方案將系爭土地中間分歸被上訴人所有，系爭土地北方及南
    方分歸上訴人所有，並在被上訴人分得中間部分之西邊留有
    一條如附圖一黃色所示小徑，連接系爭土地北方及南方，符
    合前述兩造及耕地三七五租約之承租人之占有使用現狀，並
    讓上訴人得以履行系爭和解筆錄。
  ㈢按「土地所有人非通過他人之土地，不能設置電線、水管、
    瓦斯管或其他管線，或雖能設置而需費過鉅者，得通過他人
    土地之上下而設置之。但應擇其損害最少之處所及方法為之
    ，並應支付償金。」，民法第786條第1項定有明文。本件被
    上訴人辯稱附圖一所示分割方案在被上訴人分得中間部分之
    西邊留有一條小徑，致其無法引用西邊溝渠之灌溉水源，上
    訴人應就此為其設定地役權云云，上訴人不同意設定前述地
    役權，然承諾系爭土地西南邊的1米寬道路40×40公分寬度、
    深度的必要灌溉水路同意供被上訴人無償使用，並將此作為
    將來轉讓系爭土地分得部分之轉讓條件之一（見本院卷第37
    7、588頁），況假設上訴人違背承諾，上訴人應對被上訴人
    負損害賠償責任，且參系爭土地之現況圖（見原審卷一第63
    頁），緊臨系爭土地西邊及西南邊之邊界有一條溝渠（不在
    系爭土地上），被上訴人需經由前述小徑，始得引用該溝渠
    水源，是被上訴人若有引水灌溉之必要，仍得依民法第786
    條第1項規定，向當時所有權人請求在系爭土地西南邊或西
    邊，設置水管引水灌溉，並不影響被上訴人引水灌溉權益，
    因此，被上訴人要求上訴人設定前述引水地役權，尚非必要
    。
  ㈣被上訴人辯稱附圖一所示分割方案，伊分得部分臨路面積寬
    度不符合應有部分比例，不公平云云。然被上訴人分得之土
    地若有價值按應有部分不相當者，得由上訴人以金錢補償之
    （詳後所述），故經補償後即無不公平之情事。
  ㈤附圖二之分割分案將上訴人分得土地分成二邊，但北方部分
    面積恐不足上訴人履行前述和解筆錄，且被上訴人同樣未臨
    西邊之溝渠，而需經由上訴人分得之土地，且經過之面積範
    圍更大，上訴人就此方案亦未承諾被上訴人無償使用以引水
    灌溉，對雙方均較為不利。至於附圖三之分割分案，對照前
    開被上訴人所提之現狀圖，被上訴人之農舍所在地有部分分
    歸上訴人所有，被上訴人將面臨拆屋之窘境，且與兩造、承
    租人之占有耕作現狀均不符，對兩造亦非有利。
  ㈥綜上，上訴人所提附圖一所示分割方案較能兼顧兩造、承租
    人之利益及占有使用現狀，因此，爰依附圖一方案所示予以
    分割，分割方法如主文第二項所示。
三、關於金錢補償
  ㈠按以原物為分配時，如共有人中有未受分配，或不能按其應
    有部分受分配者，得以金錢補償之，民法第824條第3項亦有
    明定。蓋分割共有物而以原物分配於各共有人者，係以各共
    有人存於共有物之應有部分相互移轉，使共有人就各該分配
    所得之部分取得單獨之所有權。故以原物為分配時，倘分得
    價值較高及分得價值較低之共有人均為多數時，該每一分得
    價值較高之共有人即應就其補償金額對於分得價值較低之共
    有人全體為補償，並依各該短少部分之比例，定其給付金額
    ，方符共有物原物分割為共有物應有部分相互移轉之本旨（
    最高法院85年台上字第2676號判例參照）。
  ㈡查原審囑託全國不動產估師事務所（下稱鑑定人）鑑定系爭
    土地因分割所得土地未按應有部分價值之補償金額，鑑定人
    製作之系爭估價報告所依據之分割方案與附圖一所示分割方
    案有些微不同，亦即系爭估價報告所依據之分割方案未在被
    上訴人分得中間部分之西邊留有一條小徑，其餘部分均相同
    （見系爭估價報告附件二之分割方案），而兩造均同意忽視
    此些微差異（見本院卷第409、413頁）。又兩造對於系爭估
    價報告第21頁試算價是用調整率Ｅ乘以單價乙節，均無意見
    （見本院卷第587頁）。合先敘明。
  ㈢系爭估價報告以系爭土地有耕地三七五租約，而將系爭土地
    價值下修33%（見系爭估價報告第20、21頁），然前開三七
    五租約係上訴人單方所簽立，分割後即依系爭和解筆錄交付
    承租人約定面積之土地並終止租約，已如前述，是該租約與
    被上訴人無涉，上訴人自應依正常價格補償被上訴人。因此
    ，爰將系爭估價報告第19至21頁之比較法調查估價表、第22
    頁之影響因素評價基準表、附表四之找補金額表，回復為未
    下修33%之狀況，修正計算分別詳如附表一、附表二、附表
    三所示，依此計算結果，上訴人應補償被上訴人新臺幣（下
    同）4,164,971元。
  ㈣上訴人指稱系爭估價報告所採用之比較標的距離系爭土地數
    公里之遙，評等亦與經驗法則有違，無法採認云云。查鑑定
    人於108年9月12日函覆本院：「…其中比較標的A為興隆段2
    191地號，B為興隆段1592地號。其土地條件分析已於報告書
    附表（一）載明。…本所確已查明其有關影響價格因素資料
    。比較標的A、B均與勘估標的同為八德區之都市計畫外特定
    農業區農牧用地，且為附近地段之土地（中間僅隔廣興段）
    ，其距離勘估標的之直線距離皆於2公里内，以其農牧用地
    之性質，距離非差異大。為估價師選擇各種因素評估較為接
    近之案例。其各種影響因素之不同（包含接近條件）皆已於
    調整表中調整（詳報告書19、20、21頁）。」、「另成交
    價格受各種因素之影響，『臨路面寬』只是其一，尚有其他影
    響因素。故比較標的A雖然臨路面寬較長，不代表成交價格
    就較其他比較標的高。但『臨路面寬』確實是重要之影響因素
    ，在其他條件相同下，臨路面越寬價格越高（如所有面寬大
    都由單筆佔據，其他土地必成狹窄或無通路之土地，價格將
    大幅下降），故須評點修正。本案於20頁及22頁對於臨路面
    寬均有修正。」、「410(2)（即系爭土地南方部分）地形
    為特劣，410(1)（即系爭土地中間部分）為劣，410（即系
    爭土地北方部分）為稍優，其考慮與地形相關之深寬比410
    地號已有調整4%。且410、410(1)與410(2)同為不規則形相
    差不大。故410(2)僅調整1%，410地號調整3%。以免重複調
    整過大。」、「本案勘估標的為農牧用地，非店面或商業
    用土地。故同塊土地分割對於廣福路距離差皆在100公尺以
    内。依使用性質，對價格無影響，故不予調整。」等語（見
    本院卷第415頁）；及108年10月9日函覆：「本案依不動產
    估價技術規則24條採用百分率法，但百分率所乘後之結果，
    會因母數（標的之價格高低）而受影響…另考慮本勘估標的
    分割後深寬比、臨路面寬、地形之調整相關性，如其臨路面
    寬與其地形寬度之影響（並請參考108年9月12日說明第三、
    四點）。故決定調整比率如本估價報告書22頁-表二影響因
    素評價基準表。」、「不動產估價師調整百分率會依照調
    整對象標的及基準標的之不同，而有不同。調整完後，且考
    慮其總體調整之合理性，無一定階級或尺寸則調整一定百分
    率之規定，否則將失於僵硬化，容易有整體性之誤失。本案
    調整依上述理由，所作調整無誤」等語（見本院卷第453頁
    ）。是鑑定人選擇與系爭土地相近之比較案例，依其專業調
    整比較案例與系爭土地之差異百分率，並無上訴人指稱之違
    誤。另上訴人提出系爭土地附近土地於106、107、108年間
    之實價登錄價格為每坪28,830元、25,768元、38,000元（見
    本院卷第515至521頁），主張系爭估價報告不可採，然所舉
    上開106、107年案例均是應有部分交易，與本件情形不同，
    況上訴人稱108年案例於106年間交易價格每坪38,000元（見
    本院卷第513頁），與系爭土地附表二所示每坪價格因區位
    不同分別為37,215元、41,681元、38,704元相差不遠。因此
    ，上訴人以前開實價登錄價格指稱系爭估價報告非真正價格
    云云，亦非可取。
四、兩造各請求對方就分得之土地辦理解除套繪管制有無理由？
    若有，應如何解除為當？
  ㈠按「各共有人，對於他共有人因分割而得之物，按其應有部
    分，負與出賣人同一之擔保責任。」，民法第825條定有明
    文。次按所謂物之瑕疵係指存在於物之缺點而言。凡依通 
    常交易觀念，或依當事人之決定，認為物應具備之價值、效
     用或品質而不具備者，即為物有瑕疵，且不以物質上應具 
    備者為限。若出賣之特定物所含數量缺少，足使物之價值 
    、效用或品質有欠缺者，亦屬之（最高法院73年度台上字 
    第1173號判例要旨參照）。
  ㈡查耕地依現行法令，在一定條件下具備興建農舍之效用，如
    其上供已興建農舍或提供為他農舍之配合耕地，依農發條例
    及興建農舍辦法等法令規定，將予以著色套繪管制，不得再
    行提供為其他農舍之基地或配合耕地；亦即其提供為興建農
    舍之基地或配合耕地之效用將消失，對該耕地而言，不可謂
    非屬瑕疵之一種。又系爭土地因兩造各自興建設農舍，而使
    整筆土地均成為兩造各自農舍之套繪範圍，於分割後仍有對
    方農舍之套繪管制存在，且兩造分得土地均超過0.25公頃，
    依興建農舍條例第12條第3項規定，得就超過部分解除套繪
    ，因此，兩造各依民法第825條規定，請求解除彼此農舍對
    對方分得土地之套繪管制，均屬有據。另兩造為履行前述義
    務，自應使所分得土地上無違章建築，並維持符合法定比率
    之農地農用，併此敘明。
五、復按「共有人自共有物分割之效力發生時起，取得分得部分
    之所有權。應有部分有抵押權或質權者，其權利不因共有物
    之分割而受影響。但有下列情形之一者，其權利移存於抵押
    人或出質人所分得之部分：權利人同意分割。權利人已參
    加共有物分割訴訟。權利人經共有人告知訴訟而未參加。
    」，民法第824條之1第1項、第2項復有明文。查上訴人於73
    年9月27日將其所有系爭土地應有部分3分之2分別設定抵押
    權予訴外人石淡男、石清松；又被上訴人於86年6月18日將
    其所有系爭土地應有部分3分之1，設定抵押權予卓淑美，經
    本院依上訴人聲請及依職權對前開抵押權人為訴訟告知，且
    為卓淑美、石清松所同意（見本院卷第544、649頁），依上
    開規定，其抵押權於本件分割共有物判決確定時，分別移存
    至上訴人、被上訴人所分得之部分。又民法第824條之1第2
    項但書各款規定，乃法律明文規定之法定效果，無庸當事人
    為任何聲明，縱有所聲明，亦無庸於判決主文內諭知，僅於
    判決理由中說明為已足（本院暨所屬法院98年度法律座談會
    研討意見參照），本院自無須於判決主文為諭知，併此敘明
    。
六、綜上所述，被上訴人依民法第823條第1項規定，請求分割系
    爭土地，分割方法為如附圖一所示編號410部分面積14,372.
    57平方公尺土地分歸上訴人取得及如附圖一所示編號410⑴)
    部分面積7,187平方公尺土地分歸被上訴人取得，與上訴人
    應補償被上訴人4,164,971元；及依民法第825條規定，請求
    被上訴人應於本件土地分割判決確定之同時協同上訴人向桃
    園市政府建築管理處辦理桃園市八德區公所81年1月7日81年
    建外使字第396號自用農舍使用執照（即門牌號碼八德鄉白
    鷺村五分路腳11號，即門牌整編後桃園市○○區○○路0000巷00
    號）所記載之八德鄉茄苳溪段636地號 （即重測後桃園市○○
    區○○段000地號）配合耕地，其中上訴人分得前項土地（即
    附圖一所示編號410部分）部分之刪除登記，均為有理由。
    原審為上訴人敗訴之判決，容有未洽，爰由本院將原判決除
    確定部分外廢棄，改判如主文第二、三項所示。又被上訴人
    提起反訴，依民法第825條規定，請求上訴人應於本件土地
    分割判決確定之同時協同被上訴人向桃園市政府建築管理處
    辦理桃園市八德區公所80年6月22日日80年建外使字第377號
    及84年4月20日84建外使字第443號自用農舍使用執照（即門
    牌號碼八德鄉白鷺村五分路腳8、8-2號，即門牌整編後桃園
    市○○區○○路0000巷00號）所記載之八德鄉茄苳溪段636地號
    （即重測後桃園市○○區○○段000地號）配合耕地，其中被上
    訴人分得前項土地（即附圖一所示編號410⑴部分）部分之刪
    除登記，亦有理由，應予准許。另本件係因分割共有物而涉
    訟，兩造之行為均可認按當時之訴訟程度，為伸張或防禦權
    利所必要，且分割共有物，乃形成訴訟，法院不受當事人聲
    明分割方法之拘束，故實質上並無所謂何造勝訴、敗訴之問
    題，茲審酌兩造各自因本件分割訴訟所得之利益等情，認本
    件訴訟費用應由兩造依原有部分比例分擔，始為公平，爰諭
    知兩造訴訟費用負擔之比例如主文第五項所示。
七、本件事證已臻明確，兩造其餘之攻擊或防禦方法及所用之證
    據，經本院斟酌後，認為均不足以影響本判決之結果，爰不
    逐一論列，附此敘明。
八、據上論結，本件上訴及反訴均為有理由，爰判決如主文。
中    華    民    國    109   年    2     月    11    日
                  民事第十七庭 
                        審判長法  官   黃雯惠
                              法  官   林佑珊
                              法  官   賴秀蘭
正本係照原本作成。
如不服本判決，應於收受送達後20日內向本院提出上訴書狀，其
未表明上訴理由者，應於提出上訴後20日內向本院補提理由書狀
（均須按他造當事人之人數附繕本）上訴時應提出委任律師或具
有律師資格之人之委任狀；委任有律師資格者，另應附具律師資
格證書及釋明委任人與受任人有民事訴訟法第466 條之1第1項但
書或第2項（詳附註）所定關係之釋明文書影本。如委任律師提
起上訴者，應一併繳納上訴審裁判費。  
中    華    民    國    109   年    2     月    14    日

                              書記官   林淑貞
附註：
民事訴訟法第466條之1（第1項、第2項）：
對於第二審判決上訴，上訴人應委任律師為訴訟代理人。但上訴
人或其法定代理人具有律師資格者，不在此限。
上訴人之配偶、三親等內之血親、二親等內之姻親，或上訴人為
法人、中央或地方機關時，其所屬專任人員具有律師資格並經法
院認為適當者，亦得為第三審訴訟代理人。  
                          

















附表一：比較法調查估價表（參系爭估價報告第19至21頁）
勘估標的－附圖一桃園市八德區溪尾段410(1)、面積7,187㎡，價格日期106年8月31日    比較項目 比較標的A 比較標的B 比較標的C 土地坐落位置 八德區興隆段0000-0000地號 八德區興隆段0000-0000地號 八德區廣興段421-450地號 單價（元/坪） 36,360 44,196 44,000 情況調整百分率（A） 0% 0% 0% 價格日期調整百分率（B） -2%，104年11月 -20%，104年1月 -20%，103年11月 區域因素調整百分率（C） 0% 0% 0% 個別因素調整百分率（D） -2%(不含因三七五租約下修之-33.3% ) 6%(不含因三七五租約下修之-33.3% ) 11%(不含因三七五租約下修之-33.3% ) 總調整率E＝(1＋A)×(1＋B)×(1＋C)×(1＋D) (1＋0)×(1-2%)×(1＋0)×(1-2%)＝0.9604 (1＋0)×(1-20%)×(1＋0)×(1＋6% )＝0.848 (1＋0)×(1-20%)×(1＋0)×(1＋11 % )＝0.888 試算價格（元/坪） 36,360×0.9604＝34,920 44,916×0.848＝38,089 44,000×0.888＝39,072 比較標的加權指數 34,920×40%＝13,968 38,089×20%＝7,618 39,072×40%＝15,629 勘估標的比較價格（元/坪） 13,968＋7,618＋15,629＝37,215   勘估標的價格（元） 37,215×7,187㎡×0.3025＝80,907,922   
附表二：影響因素評價基準表（參系爭估價報告第22頁）
項目 比準標的附圖一編號410(1) 附圖一編號410之上半部 附圖一編號410之下半部 比準標的正常價格（元/坪） 37,215   面積（平方公尺） 7,187 6,704.05 7,668.52 評點數 100 112 104 最後決定地價（元/坪） 37,215 37,215×1.12＝41,681 37,215×1.04＝38,704 最後決定總價（元） 80,907,922 41,681×6,704.05㎡×0.3025＝84,528,031 38,704×7,668.52㎡×0.3025＝89,782,725 附圖一編號410總價（元） 84,528,031＋89,782,725＝174,310,756   系爭土地總價（元） 80,907,922＋84,528,031＋89,782,725＝255,218,678   
附表三：找補金額表（參系爭估價報告附表四）
所有權人 分配編號 分割後面積 分割後個人總價 原  權 利 價  值 找  補  金  額 石朝彬 410 14,372.57 174,310,756 255,218,678×2/3＝170,145,785 174,310,756－170,145,785＝4,164,971(支付) 石明芳 410(1) 7,187.00 80,907,922 255,218,678×1/3＝85,072,893 80,907,922－85,072,893＝(4,164,971)(領取) 合  計  21,559.57 255,218,678 255,218,678